臺灣基隆地方法院刑事判決　　　　　　　 94年度易字第188號
公　訴　人　臺灣基隆地方法院檢察署檢察官
被　　　告　乙○○
上列被告因誣告案件，經檢察官提起公訴（94年度偵字第1249號）
，本院判決如下：
    主  文
乙○○無罪。
    理  由
一、公訴意旨略以：緣被告乙○○曾於民國93年9 月中旬某日，
    出借「付款人乙○○、帳號00329-8 、票號RM0000000 、發
    票日93年9 月30日、票面金額新臺幣（下同）33,000元」之
    支票1 紙（下稱系爭支票）予其友人即證人李纓弟（原名王
    李纓弟）；嗣復曾徵得證人李纓弟之同意，將系爭支票發票
    日更改為93年10月8 日，而明知系爭支票業經持交證人李纓
    弟而未遺失。乃被告為圖免付票款，竟於93年10月21日，以
    系爭支票業於不詳時地遺失為由，向臺灣中小企業銀行基隆
    分行辦理掛失止付，並填報「遺失票據申報書」，向臺北市
    政府及臺北縣政府警察局謊報遺失，因認被告涉犯刑法第一
    百七十一條之未指定犯人誣告罪嫌云云。
二、訊據被告固坦承曾於93年10月21日，向臺灣中小企業銀行基
    隆分行辦理掛失止付，並填報「遺失票據申報書」，向臺北
    市政府及臺北縣政府警察局報稱支票遺失；亦不否認曾將系
    爭支票持交證人李纓弟等事實，惟堅詞否認有何前揭誣告犯
    行，辯稱：伊因一時遺忘業將系爭支票持交證人李纓弟，經
    向李纓弟確認結果，李纓弟亦堅稱未曾自伊處收受系爭支票
    ，為避免盜領事件發生，伊始辦理掛失暨填具「遺失票據申
    報書」等語。
三、公訴人則係以下列論據為被告涉犯上開誣告罪嫌之事證：
  (一)被告曾於93年10月21日，向臺灣中小企業銀行基隆分行辦理
    掛失止付，並填報「遺失票據申報書」，向有偵查犯罪職責
    之臺北市政府及臺北縣政府警察局報稱系爭支票遺失等事實
    ，業據被告坦承在卷，並有票據掛失止付通知書、遺失票據
    申報書、系爭支票正、反面暨退票理由單（以上均影本）各
    1 紙在卷足憑。
  (二)被告於93年9 月中旬將系爭支票交付予證人李纓弟以後，既
    曾徵得證人李纓弟同意，將系爭支票發票日自「93年9 月30
    日」更改為「93年10月8 日」，復曾在辦理本案掛失以前，
    致電證人李纓弟確認系爭支票現所在，由是堪認，被告就系
    爭支票業已交付證人李纓弟之事實，實已知之甚稔；參以被
    告並非首次使用支票，則就支票性屬流通證券乙節，理當有
    所認識，並可合理預期證人李纓弟已將系爭支票轉手他人，
    乃竟僅憑證人李纓弟於電話中告稱「系爭支票不在該處」等
    語，即遽認支票業已遺失，核其所辯，自無足採。
四、按被告未經審判證明有罪確定前，推定其為無罪；犯罪事實
    應依證據認定之，無證據不得認定犯罪事實，刑事訴訟法第
    一百五十四條第一項、第二項分別定有明文。申言之，認定
    被告有罪之事實應憑證據；如未能發現相當之證據，或證據
    不足以證明，自不能以推測或擬制之方法，以為裁判之基礎
    ；且認定事實所憑之證據，其為訴訟上之證明，須達於通常
    一般人均不致有所懷疑，而得確信其為事實之程度者，始得
    據為有罪之認定；倘其證明尚未達到此一程度，而有合理之
    懷疑存在時，尚難為有罪之認定基礎；苟積極證據不足為不
    利於被告事實之認定時，即應為有利於被告之認定，更不必
    有何有利之證據；亦即如無確切之積極證據，足以證明犯罪
    事實，即令被告不能為有利之反證，亦不能遽論以罪責，此
    亦為刑事司法實務向來之見解（最高法院30年上字第816 號
    、40年臺上字第86號、70年臺上字第2368號、76年臺上字第
    4986號判決意旨參照）。徵諸被告既無自證己罪之義務，更
    無自證無罪之義務，此乃當然之法理。又以情況證據（間接
    證據）斷罪時，尤須基於該證據在直接關係上所可證明之他
    項情況事實，本乎推理作用足以確證被告有罪，方為合法，
    不得徒憑主觀上之推想，將一般經驗上有利被告之其他合理
    情況逕予排除（最高法院32年上字第67號判例意旨參照）。
    經查：
  (一)被告曾於93年10月21日，向臺灣中小企業銀行基隆分行辦理
    掛失止付，並填具「遺失票據申報書」，向臺北市政府及臺
    北縣政府警察局報請協助偵查侵占遺失物罪嫌之事實，業據
    被告坦承在卷，並有票據掛失止付通知書、遺失票據申報書
    、系爭支票正、反面暨退票理由單（以上均影本）各1 紙在
    卷足憑。是自客觀以言，被告確實曾以不特定人為對象，向
    有偵查犯罪職權之公務員，提出刑法侵占遺失物罪嫌之申告
    。
  (二)被告曾將系爭支票持交證人李纓弟之事實，分據被告、證人
    李纓弟陳述在卷；且觀之證人李纓弟到庭結稱：「（檢察官
    問：到底拿過幾次系爭支票？）二次都在北海岸卡拉OK，一
    次在延期（意指被告更改發票日期）前，一次在延期後...
    （檢察官問：第二次給你系爭支票的原因？）因為第一次發
    票日是93年9 月30日，被告怕沒有錢軋票，所以拿回去延期
    ，第二次10月8 日是我們二個商量好的，是在9 月30日之前
    二星期左右就改了」等語（參見本院94年9 月13日審判筆錄
    頁4 及頁5 ），勾稽被告陳稱：「... 這張票最初是他跟我
    借，後來有還給我，我一直擺在皮包裡，直到有一天在北海
    岸卡拉OK店我跟他算帳，我將日期改成10月8 日，直接交給
    他，之後他沒有再把票拿給我過」等內容（參見本院94 年9
    月13日審判筆錄頁6 ），堪認被告於檢察官起訴所指之93年
    9 月間將系爭支票持交證人李纓弟（下稱第一次交付）以後
    ，曾一度取回系爭支票，再於更改發票日期以後，二度將系
    爭支票持交證人李纓弟（下稱第二次交付）；檢察官起訴意
    旨認被告僅有一次交付行為（第一次交付後，即未曾取回）
    云云，顯係就其事實有所誤認。又證人李纓弟在第二次取得
    （被告第二次交付）系爭支票以後，旋將之交付證人張文雄
    以代貨款支付之事實，復據證人李纓弟、張文雄於警詢暨偵
    查中證述明確。綜合上情以觀，自堪認本案被告藉「遺失票
    據申報書」向有偵查犯罪職權公務員所提出申告之內容（即
    系爭支票業於不詳時地遺失），確實虛偽不實。
  (三)茲本案被告雖查有「以不特定人為對象，向有偵查犯罪職權
    之公務員，提出不實申告」之客觀事實；然按刑法第一百六
    十九條誣告罪之成立，以犯人明知所訴虛偽為構成要件，若
    誤認有此事實或以為有此嫌疑，即不得遽指為誣告（最高法
    院40年度臺上字第20號判決意旨參照）；又刑法第一百七十
    一條第一項未指定犯人之誣告罪，亦以明知所告事實之虛偽
    為其成立要件。若係出於誤認或懷疑有此事實而為申告，縱
    令所告不實，因其缺乏誣告故意，仍難令負刑責。即本罪之
    成立，需行為人明知無此事實，而故意捏造者，始足當之。
    此之所稱故意，亦指直接故意（確定故意）而言，若僅係出
    於間接故意或過失，則難以本罪相繩（最高法院86年度臺非
    字第362號判決意旨參照）。經查：
  1.臺灣中小企業銀行基隆分行因證人張文雄屆期提示系爭支票
    ，遂致電被告以資確認；乃被告因一時忘卻上情，又乍然聽
    聞該紙支票遭人提示兌領，遂致電平日固定交換票據使用之
    對象即證人李纓弟以審慎確認，乃證人李纓弟竟亦將被告「
    第二次交付」暨業將系爭支票持交證人張文雄等各節拋諸腦
    後，遂對被告答稱未曾收受系爭支票，並鼓勵被告儘速掛失
    。被告為恐發生盜領事件致蒙受不白損失，遂於93年10月21
    日，向臺灣中小企業銀行基隆分行掛失止付，並同時填具「
    遺失票據申報書」，向臺北市政府及臺北縣政府警察局報請
    協助偵查侵占遺失物罪嫌，暨具狀向本院聲請票據遺失之公
    示催告，直至證人張文雄質之證人李纓弟，李纓弟始憶及種
    種前情並轉而電告被告，至此，被告方驚覺系爭支票未曾遺
    失，而再度趕赴臺灣中小企業銀行基隆分行取消掛失暨向本
    院具狀撤回前揭公示催告之聲請等事實，除迭經被告陳明在
    卷，並據證人李纓弟於本院審理時到庭結證明確（參見本院
    94年9 月13日審判筆錄頁），且有被告撤回公示催告狀（本
    院93年10月21日收文）影本1 紙在卷可參，復經本院職權調
    取本院93年度催字第195 號公示催告卷宗核閱無訛。
  2.證人李纓弟就前後二次自被告手中取得系爭支票之原因暨其
    時間，雖係證稱：「（檢察官問：第一次、第二次拿到系爭
    支票的原因？）時間已久，我忘記了。好像有會款也有他的
    借款。（檢察官問：有無包括「安麗」的帳？）沒有印象。
    （檢察官問：是否借票？）我忘記了... 」（參見本院94年
    9 月13日審判筆錄頁4 ）等語。然觀諸證人李纓弟於93年12
    月2 日至瑞芳分局刑事組接受詢問時，即曾表示「... 詳細
    日期忘記了」（參見偵查卷頁10）等語；嗣於本院審理時，
    復一再強調「（審判長問：為何會忘記有這張票？）年紀大
    了... （受命法官問：剛剛你回答的日期、時間是否很肯定
    是正確的？）時間不確定，但確實有發生那些事情，因為時
    間已久，有些事情記不太清楚... （受命法官問：你是否第
    一次拿到被告開的支票？）不是，我們之間偶有支票往來..
    . 」（參見本院94年9 月13日審判筆錄頁3 、頁4 及頁6 ）
    等語，足見：(1)證人李纓弟與被告間之支票往來，並非僅有
    系爭支票乙筆而已；(2)證人李纓弟與被告間就系爭支票之往
    來，亦無足以引發或誘使證人李纓弟特別關心或注意之處。
    據此，自堪認證人李纓弟不能明確證述其二度取得系爭支票
    原因暨時間，乃至被告陳述、證人李纓弟證述有關渠等忘卻
    「第二次交付」系爭支票之過程，尚與吾人按諸生活所極易
    體察之經驗法則相符，而非無稽。
  3.被告接獲臺灣中小企業銀行基隆分行之確認電話後，既曾致
    電其平日固定交換票據使用之對象即證人李纓弟以資審慎確
    認而無所獲，則被告主觀上認為系爭支票業經遺失或遭竊乙
    節，即屬事出有因，而為合理之推斷，要非虛偽捏造事實之
    可比；又被告既係本此懷疑而填具「遺失票據申報書」，向
    臺北市政府及臺北縣政府警察局報請協助偵查侵占遺失物罪
    嫌，則不論被告主觀上之心態，是否出於「未必故意」或「
    過失」，核均與被告「『明知』其所指事項為虛偽而仍執意
    填寫『遺失票據申報書』以報請有偵查犯罪權限公務員協助
    偵查侵占遺失物罪嫌之心態」有間；況且，被告既係誤信系
    爭支票業已遺失或被竊，始進而以上揭方式請求有偵查權限
    之公務員協助偵查，則其目的實無異在避免諸如盜領等犯罪
    事件之發生，而非意在誣指不特定之人犯罪自明！乃檢察官
    起訴意旨僅單憑被告向銀行掛失止付暨填報「遺失票據申報
    書」之客觀事實，及被告當可合理預期證人李纓弟可能已將
    系爭支票轉手他人等片面推論，即將一般經驗上有利於被告
    之其他合理情況逕予排除，並驟認被告主觀上必然具有「誣
    指不特定人犯罪之直接故意」，核其論證方式，顯已逾越合
    理之推論作用，並為其主觀上之自我推想，按諸首揭說明，
    本院自然無從採認。
五、綜上，被告既係本於事出有因之懷疑，始填具「遺失票據申
    報書」請求有偵查權限之公務員協助偵查，則其辯稱主觀上
    無誣告之直接故意，當屬合理可信。茲本案既仍存在有利於
    被告之合理懷疑，而未達到任何人均無可置疑之地步；公訴
    人所舉證據資料或本院在職權調查證據之範圍內，復查無其
    他積極證據足認被告確有檢察官起訴意旨所指之誣告犯行，
    揆諸首開說明，既不能證明被告犯罪，自應諭知被告無罪之
    判決，以昭審慎。
據上論斷，應依刑事訴訟法第三百零一條第一項，判決如主文。
本案經檢察官甲○○到庭執行職務。
中　　華　　民　　國　　94　　年　　9 　　月　　27　　日
                  刑事第二庭審判長法　官　王福康
                                  法  官  何怡穎
                                  法  官  王慧惠
以上正本證明與原本無異。
對於本件判決如有不服，應於收受送達後10日內，向本院提出上
訴書狀，上訴於臺灣高等法院，並按他造當事人之人數附具繕本
。
中　　華　　民　　國　　94　　年　　9 　　月　　27　　日
                                  書記官　王一芳
